【裁判字號】    97,海商上易,2
【裁判日期】    990127
【裁判案由】    損害賠償
【裁判全文】
臺灣高等法院高雄分院民事判決       97年度海商上易字第2號
上  訴  人  明台產物保險股份有限公司
法定代理人  乙○○
訴訟代理人  許志勇律師
被上訴人    A.P. MOLLER-MAERSK A/S
法定代理人  Mr. 甲○○○○ ○○○○ & Mr. PETER WILSUND
被上訴人    台灣快桅股份有限公司
法定代理人  丙○○
共      同
訴訟代理人  張慧婷律師
上列當事人間請求損害賠償事件，上訴人對於民國97年8 月6 日
臺灣高雄地方法院96年度海商字第10號第一審判決提起上訴，本
院於99年1月13日言詞辯論終結，判決如下：
    主  文
上訴駁回。
第二審訴訟費用由上訴人負擔。
    事 實 及 理 由
一、上訴人之法定代理人於民國98年9 月9 日由池田克朗變更為
    乙○○，被上訴人台灣快桅股份有限公司（下稱台灣快桅公
    司）之法定代理人由關盛變更為丙○○，有公司變更登記表
    附卷（本院卷178 至179 頁），茲據乙○○、丙○○聲明承
    受訴訟；被上訴人於起訴時，起訴狀記載原告（即被上訴人
    ）之一即未經我國認許丹麥法人A.P. MOLLER-MAERSK A/S公
    司（下稱A.P.公司）之法定代理人為Mr. 甲○○○○ ○○○○ & Mr.
    PETER WILSUND ，原判決書誤載為JESS SOLDERBERG ，據A.
    P.公司聲請更正（本院卷215 至216 頁），均核無不合，應
    予准許。
二、上訴人起訴主張：緣遠東紡織股份有限公司（下稱遠紡公司
    ）於95年3 月間，委託A.P.公司以CY/CY 櫃方式，承運裝有
    「合成塑膠材料」（Synthetic Plastic Material）（下稱
    系爭貨物）之貨櫃4 只（下稱系爭貨櫃），自我國高雄港運
    送至以色列海法港，台灣快桅公司代理A.P.公司簽發系爭載
    貨證券，受貨人為LOG 公司，並由A.P.公司在桃園地區之貨
    櫃集散場收受遠紡公司交付之系爭貨櫃，再由A.P.公司以貨
    櫃輪將系爭貨櫃自高雄港運送至以色列海法港。詎於A.P.公
    司運送系爭貨物期間，發生系爭貨櫃頂部破損情形，造成價
    值美金2 萬4200元之系爭貨物受潮損壞無法使用，經將毀損
    之系爭貨物公開拍賣後，得殘值美金7000元，又為將系爭貨
    物拍賣，支出包裝費、運送費、保管費等合計美金1000元，
    受貨人LOG 等公司受有美金1 萬8200元（2 萬4200元-7000
    元+1000 元＝1 萬8200元美金）之損害，被上訴人就其損害
    應負連帶賠償責任。伊依與遠紡公司間之保險契約約定，理
    賠LOG 公司保險金美金1 萬8200元，取得LOG 公司依系爭載
    貨證券所載對A.P.公司及台灣快桅公司之債權，而依起訴日
    96年4 月17日美金與新台幣匯率為1 ：33.357換算伊所受之
    損害，合計為新台幣（下同）60萬7097元。爰依保險代位、
    債權讓與及民法總則第15條之規定，求為：(一)先位聲明：1.
    被上訴人應連帶給付上訴人60萬7097元，及自起訴狀繕本送
    達之翌日起至清償日止，按年息5 ％計算之利息。2.願供擔
    保，請准宣告假執行。(二)備位聲明：1.被上訴人應連帶給付
    上訴人美金1 萬8200元，暨自起訴狀繕本送達之翌日起至清
    償日止，按年息5 ％計算之利息。2.願供擔保，請准宣告假
    執行。
三、被上訴人則以：系爭載貨證券之受貨人為以色列第一國際銀
    行，並非LOG 公司，上訴人又未提出已給付保險金予LOG 公
    司之紀錄，無從認定已依我國保險法第53條代位取得LOG 公
    司之權利；再我國海商法第56條第1 項規定，除有同條項但
    書各款事由外，貨物一經有受領權利人受領，即推定運送人
    已依載貨證券記載，交清貨物，系爭貨物已於95年4 月20日
    LOG 公司提領，LOG 公司當時並未聲明系爭貨櫃有何損害，
    且損害係在運送途中發生，受貨人遲至同年5 月1 日始委請
    INTERNATIONAL SURVEYORS ＆ADJUSTERS LTD.（下稱公證公
    司）參與調查後，通知A.P.公司位於以色列之船務代理公司
    ，應認伊已交清貨物而免責；況且，系爭貨物係屬製造保特
    瓶之原料，且均有防水外包裝，縱令遭到水分而潮濕，亦應
    不至於發生無法使用之情形，且上訴人對於系爭貨物在應交
    付時目的地之價值為何，迄未提出相關事證加以證明，故上
    訴人主張系爭貨物因水濕而必須拍賣，及所受損害金額，為
    不足採云云，資為抗辯。
四、原審駁回上訴人之訴，上訴人提起上訴，求為：(一)原判決廢
    棄。(二)被上訴人應連帶給付上訴人60萬7097元及自起訴狀繕
    本送達最後翌日即96年6 月20日起至清償日止，按年息5％
    計算之利息。被上訴人則求為駁回上訴。
五、兩造對下列事項不爭執，並有地圖、依受款人名稱列出付款
    報表及我國駐以色列代表處電報、編號000000000 號載貨証
    券、保險單影本、代位求償收據、公証報告及譯文、貨櫃交
    接驗收單附卷（本院卷53至56頁、64頁、74頁、103 頁、20
    1 頁、197 頁、102 至103 頁、124 頁、166 至167 頁、19
    7 頁、26至29頁、22至23頁，原審卷4 頁、10至12頁、58至
    60 頁 、208 頁）：
  (一)遠紡公司於95年3 月間，委託未經我國認許成立之丹麥法人
    A .P. 公司，以CY/CY 櫃方式，運送裝有「合成塑膠材料」
    之貨櫃4 只，由台灣快桅公司代理A.P.公司簽發系爭編號00
    0000000 號載貨證券，並由A.P.公司在桃園地區之貨櫃集散
    場收受遠紡公司交付之系爭貨櫃，系爭貨櫃於95年3 月16日
    及17日進出桃園中航物流貨櫃場時，桃園地區無下雨之事實
    及記錄。貨櫃進入我國海關待運時，必先通過檢查貨櫃無損
    ，如果發現貨櫃有異常，會於貨櫃交接單予以註記，系爭貨
    櫃並無註記異常之情事。系爭貨櫃於95年3 月19日裝船後，
    A.P.公司以「COLUMBINE MAERSK」號貨櫃輪第0604航次運送
    自我國高雄港運送至以色列海法港之海上航段。該貨櫃輪於
    95年4 月18日抵達以色列海法港後，系爭貨櫃於同年月20日
    上午8 時48分卸下，於同日下午6 時58分離開港區，系爭貨
    櫃於離開海法港時，該港區沒有下雨之情事。
  (二)系爭貨櫃於95年4 月18日運抵以色列海法港後，由LOG 公司
    受領，並由LOG 公司自行安排內陸運送至LOG 公司位於距離
    海法港81.6公里奇布茲之工廠，於95年5 月1 日發現系爭貨
    櫃頂部破洞，貨櫃內部裝貨物則發現有淡水水濕情形，並於
    當日請求及安排公証公司公証，公証公司亦於同日為檢驗，
    其後上訴人已支付LOG 公司1 萬8200元美金。
  (三)本件如經認定上訴人請求之有理由，被上訴人應連帶給付之
    金額如為美金1 萬8200元美金，換算新台幣為60萬7097元，
    且同意以新台幣為計算給付標準。
六、本院判斷：
  (一)LOG公司是否為系爭貨櫃之受貨人？
    系爭載貨証券記載之受貨人為：「THE ORDER OF THE FIRST
    TERNATIONAL BANK OF ISRAEL LET.,」，即以色列第一國際
    銀行所指定之人。按以色列第一國際銀行係從事金融業務，
    衡情無親自受領系爭貨物之情事，即第一國際銀行必將該載
    貨証券背書轉讓予利害關係人，由該利害關係人向A.P.公司
    領貨。載貨証券所載受通知人為「TOAM IMPORT AND EXPORT
    AGRICULYUAL COOPERATIVE SOCIETY LTD., 」（下稱TOAM公
    司），依被上訴人所提出MAERSK ISRAEL LTD.簽發95年4 月
    23日文件之記載，係將貨物交付予HAIM CASPI & COLTD（下
    稱HAIM公司）/ TOAM公司指定之人（「FOR CARG ODELIVERE
    D TO THE ORDER OF HAIM CASPI & CO LTD /TOAM IMPORT
    AND EXPORT AGR，DATE：23/04/2006」（本院卷224 頁），
    其上並有以色列第一國際銀行、TOAM公司及HAIM公司的印文
    ；復依公証報告所載，TOAM公司係代表LOG 公司而已，及參
    酌被上訴人自承系爭貨櫃係由LOG 公司受領取回，自行安排
    內陸運送，將貨櫃運返LOG 公司位於奇布茲工廠等情，則依
    海商法第58條第1 項：「載貨證券有數份者，在貨物目的港
    請求交付貨物之人，縱僅持有載貨證券一份，運送人或船長
    不得拒絕交付。不在貨物目的港時，運送人或船長非接受載
    貨證券之全數，不得為貨物之交付」之規定，LOG 公司既在
    貨物目的港受領貨物，且迄無其他人向A.P.公司請求交付系
    爭貨物，上訴人亦已賠償LOG 公司美金1 萬8200元，故上訴
    人主張LOG 公司係系爭載貨証券持有人，得依保險法第53條
    第1 項規定，代位行使LOG 公司對被上訴人之請求權，請求
    被上訴人賠償，核屬可採。
  (二)LOG 公司於何時提領系爭貨櫃？
  1.上訴人主張以色列海法港區內無專用貨櫃集散站供船公司使
    用，貨櫃自船上卸載後，或許會暫時存放港區，但大部分船
    公司會將貨櫃儲放在港區外海法灣3 個不同的保稅貨櫃集散
    站，系爭貨櫃於95年4 月20日離開海法港，並非為了交予受
    貨人LOG 公司，係A.P.公司為儲存於海法港區外貨櫃集散站
    而離開云云（本院卷228 頁）。經查，被上訴人提出MAERSK
    ISRAEL LTD. 於95年4 月23日出具之文書，其上載明系爭貨
    物送交HAIM公司/TOAM 公司指定之人即LOG 公司，則系爭貨
    櫃於95年3 月20日離開海法港區，非LOG 公司於港邊取貨，
    上訴人上開主張，核屬可採。LOG 公司係於95年4 月23日以
    後某日始領取系爭貨櫃，而被上訴人對系爭貨櫃之保管責任
    迄LOG 公司領櫃後，始免除運送責任，亦堪認定。
  2.上訴人主張依貨運慣例，在進口之情形，貨櫃自船上卸下後
    ，運送人均會先將貨櫃拖至貨櫃集散站儲存，並通知受貨人
    貨櫃集散站名稱，受貨人持載貨証券向運送人請求換小提單
    ，再持該小提單向海關報關，繳納關稅後，憑海關蓋有准予
    提貨之小提單向運送人指定之貨櫃集散站提領貨櫃，依A.P.
    公司以色列代理行95年4 月23日出具該交貨文件起算，計一
    般領櫃約須7 至10 天 ，則LOG 公司於95年5 月1 日領櫃，
    即屬正常云云（本院卷228 至229 頁）。系爭公證報告記載
    事件經過：本件受貨人係由TOAM進出口有限公司代表LOG 塑
    膠製品股份有限公司，公証公司係於95年5 月1 日依照LOG
    公司之要求，至該公司位於以色列奇布茲（ASHDOT YA'AKOV
    ICHUD ）之工廠，與該公司採購部經理ELI.PEER先生一同檢
    驗該批承運貨物，PEER先生告知當櫃TTNU227589/6之散裝貨
    櫃運抵工廠進行拆櫃之際，發現有大量的水自散裝貨物袋中
    滲漏出，拆櫃作業因此中斷，公証人受邀進行本檢定（原審
    卷58、59頁）。即公証報告係根據LOG 公司之陳述而為記載
    拆櫃經過，且公証報告僅載明系爭貨櫃係運抵工廠拆櫃之際
    ，發現有大量的水自散裝貨物袋中滲漏出，LOG 公司於95年
    5 月1 日請求公証公司檢驗，公証公司亦於該日進行檢驗，
    該公証報告並未載明該貨櫃係何時運抵工廠。又公証報告僅
    推認應歸因於運送某階段中，水份自系爭貨櫃頂部破洞滲入
    而導致系爭貨物水濕，並未載明係在何階段之運送過程發生
    （原審卷12頁、60頁），故難憑系爭公證報告即認系爭貨物
    係在被上訴人運送期間發生損壞。再公証報告附有保險單、
    提單、供應商發票、分析証明、致船務代理之求償函、致港
    務單位之求償函、受貨人之求償函、受貨人之貨物分析報告
    、SHAHAF有限公司開出之殘餘價值估價、照片等文件（且原
    審卷60頁），則其於賠償LOG 公司1 萬8200元美金，且欲代
    位該公司請求被上訴人賠償，則上訴人於賠償LOG 公司損害
    時，即可要求LOG 公司提出LOG 公司為受貨人之載貨証券、
    LOG 公司於何時間在何處向何櫃場領櫃、系爭貨櫃何時抵達
    工廠等之文書，尤其上訴人自承LOG 公司會接到運送人即被
    上訴人通知貨櫃放置於何貨櫃集散站儲存，LOG 公司持載貨
    証券向被上訴人請求換小提單，再持該小提單向海關報關，
    繳納關稅後，憑海關蓋有准予提貨之小提單向被上訴人指定
    之貨櫃集散站提領貨櫃之事實，則上開領櫃之文件，上訴人
    於賠償LOG 公司時，均可要求LOG 公司提供該等文書，以利
    其求償，上訴人亦自承其亦可向受貨人LOG 公司要求提出領
    櫃文件云云（本院卷197 頁），然其卻未為之，則其抗辯被
    上訴人應提出系爭貨櫃在以色列海法港之貨櫃集散場之貨櫃
    交運單等文件，以証明A.P.公司何時將系爭貨櫃交付予LOG
    公司云云（本院卷228 頁），即無可採。其進而主張應認定
    受貨人LOG 公司係於95年5 月1 日提領系爭貨櫃，亦屬無據
    。
  (三)系爭貨物是否於A.P.公司運送期間發生損壞？
  1.按當事人主張有利於己之事實者，就其事實有舉證之責任，
    民事訴訟法第277 條前段定有明文。經查，系爭貨物係由託
    運人遠紡公司自行裝櫃後，在桃園交付予A.P.公司，系爭貨
    櫃於95年3 月19日裝船，於同年4 月18日抵達以色列海法港
    ，同年月20日上午8 時48分卸下，於同日下午6 時58分離開
    港區，而貨櫃進入我國海關待運時，必先通過檢查貨櫃無損
    ，如果發現貨櫃有異常，會於貨櫃交接單予以註記，為兩造
    所不爭執。本件系爭貨櫃於我國海關待運時，既無受損之註
    記，則系爭貨櫃於我國高雄港裝載上船時，應認無受損情事
    。
  2.兩造對於貨櫃於海法港出關時是否會檢查貨櫃有無受損乙節
    ，被上訴人稱貨櫃場會檢查，上訴人亦稱原則上會檢查云云
    （本院卷55頁），亦即兩造對於系爭貨櫃自貨櫃場離開時，
    會檢查貨櫃是否有受損之情事，應足認定。按「貨物一經有
    受領權利人受領，推定運送人已依照載貨證券之記載，交清
    貨物。但有下列情事之一者，不在此限：一提貨前或當時，
    受領權利人已將毀損滅失情形，以書面通知運送人者。二提
    貨前或當時，毀損滅失經共同檢定，作成公證報告書者。三
    毀損滅失不顯著而於提貨後三日內，以書面通知運送人者。
    四在收貨證件上註明毀損或滅失者」，海商法第56條第1 項
    定有明文。受貨人LOG 公司於95年3 月23日後某日自貨櫃集
    散站領櫃時或其後3 日內，既未主張系爭貨櫃有海商法第56
    條第1 款但書之情形，則被上訴人主張系爭貨櫃於LOG 公司
    受領時，並無受損之情事，洵堪可採。
  3.上訴人主張貨櫃自集散場提領後，即不會再作任何吊卸工作
    ，LOG 公司自貨櫃內卸載系爭貨物，亦毋庸使用起重機，故
    LOG 公司於卸貨過程中不會撞擊貨櫃頂部，又LOG 公司卸貨
    前，系爭貨櫃係置於板架上，且頂部已有破洞，且公證報告
    記載開櫃時即有水氣，系爭貨物已有部分發霉之情形，準此
    ，系爭貨櫃頂部在LOG 公司保管期間不會遭受外物撞擊，致
    生15×7 公分之破洞云云。經查，系爭貨櫃於運至我國海關
    裝船及抵達以色列後，由LOG 公司領櫃時，既無損壞之情事
    ，已如上述。而LOG 公司係於95年4 月23日以後某日，未為
    任何保留提領系爭貨櫃後，自行以陸運之方式，將系爭貨櫃
    運送至86.1公里外之工廠，於同年5 月1 日始要求公證公司
    前往上開工廠進行檢驗，上訴人又未能証明LOG 公司系爭貨
    櫃係於95年5 月1 日領櫃，當日拆櫃發現系爭貨物受水浸泡
    損壞，立即請公証公司檢驗。則系爭貨物雖係受「淡水」浸
    泡，但不足以証明系爭貨物係被上訴人運送期間受浸泡損壞
    。系爭貨櫃於LOG 公司95年4 月23日以後某日領櫃運送自工
    廠，迄同年5 月1 日拆櫃之數日間，既在LOG 公司保管，上
    訴人未証明系爭貨櫃未受撞擊之情事，故其上開主張，，核
    無足採。
  4.上訴人又主張系爭貨物已遭水浸溼數日，且係遭雨水自貨櫃
    頂部破洞滲入所致，而系爭貨櫃運送期間自95年3 月19日迄
    同年4 月18日，長達1 個月，在海上遭遇下雨或潮溼空氣即
    無可避免，則雨水及潮溼空氣即會自櫃頂上之破洞滲入，而
    其係於95年5 月1 日始領櫃，故系爭貨物受水泡損害，係於
    A.P.公司運送期間受損云云。惟上訴人迄未証明其係於95年
    5 月1 日領櫃，公証報告僅載明系爭貨物係受淡水水溼（原
    審卷59頁），系爭貨櫃於LOG 公司領櫃時，既未為貨櫃有受
    損之主張，故上訴人上開主張，係主觀臆測之詞，而不可採
    。
七、綜上所述，上訴人主張系爭貨櫃係被上訴人運送期間受淡水
    溼損，為不足採。從而，上訴人主張本於載貨證券、債權讓
    與、保險代位及民法總則施行法第15條之規定，請求被上訴
    人連帶賠償，為無理由，不應准許。原審為上訴人敗訴之判
    決（原審漏未為駁回其假執行之聲請），並無不合。上訴意
    旨指摘原判決不當，求予廢棄改判，為無理由，應予駁回。
八、本件之事實及法律關係已臻明確，兩造其餘主張陳述及攻擊
    防禦方法，對判決之結果無影響，爰不一一加以論述，附此
    敘明。
九、據上論結，本件上訴為無理由，依民事訴訟法第449條第1項
    、第78條，判決如主文。
中    華    民    國    99    年    1     月    27    日
                            民事第六庭
                                審判長法官  許明進
                                法      官  徐文祥
                                法      官  李炫德
以上正本證明與原本無異。
本件不得上訴。
中    華    民    國    99    年    1     月    28    日
                                書  記  官  盧雅婷

司法院資訊處製作；財團法人民間司法改革基金會備份。
